---
title: "Práctica: Interpolación polinomial con datos de influenza"
author: "Curso de Modelación"
date: "`r Sys.Date()`"
output: html_document
---

# Objetivo

Trabajar en equipos para interpolar series de tiempo semanales de influenza usando dos enfoques distintos y comparar resultados:

- **Equipo A:** Polinomio de Lagrange  
- **Equipo B:** Splines cúbicos  

---

# Paso 0. Preparación

```{r setup, message=FALSE}
library(dplyr)
library(ggplot2)
```

---
# Paso 0. Descargar conjunto de datos

```{r}
local_path <- "C:/Users/Imelda/OneDrive - UNIVERSIDAD NACIONAL AUTÓNOMA DE MÉXICO/CCM_UNAM/1.Research/Proyectos/Influenza_Ejes_2025/data/"

load(paste0(local_path,"influenza_seasons.Rdata"))
```

# Paso 1. Construcción de la serie semanal

```{r}
casos_semanales <- influenza_seasons %>%
  filter(CLASIFICACION_FINAL_FLU == "CASO DE INFLUENZA CONFIRMADO") %>%
  group_by(temporada, YEAR_EPI, SEMANA_EPI) %>%
  summarise(
    n_casos = n(),
    .groups = "drop"
  )
```

---

# Paso 2. Selección de temporada

```{r}
datos_temp <- casos_semanales %>%
  filter(temporada == unique(temporada)[1]) %>%
  arrange(YEAR_EPI, SEMANA_EPI)
```

---

# Paso 3. Variable de tiempo

```{r}
datos_temp <- datos_temp %>%
  mutate(t = row_number())
```

---

#Paso 4. Visualización inicial

```{r}
ggplot(datos_temp, aes(x = t, y = n_casos)) +
  geom_point() +
  
  labs(title = "Casos semanales de influenza")

```

```{r}

diff(datos_temp$t)

```

---

# Trabajo por equipos

Divídanse en dos equipos. Cada equipo desarrollará un método distinto.

---

#  Equipo A — Interpolación de Lagrange

##  Implementación

```{r}
lagrange_interp <- function(x, y, x_new) {
  n <- length(x)
  y_new <- numeric(length(x_new))
  
  for (k in seq_along(x_new)) {
    suma <- 0
    
    for (i in 1:n) {
      producto <- 1
      
      for (j in 1:n) {
        if (j != i) {
          producto <- producto * (x_new[k] - x[j]) / (x[i] - x[j])
        }
      }
      
      suma <- suma + y[i] * producto
    }
    
    y_new[k] <- suma
  }
  
  return(y_new)
}
```

## Evaluación

```{r}
t_vals <- datos_temp$t
y_vals <- datos_temp$n_casos

t_fino <- seq(min(t_vals), max(t_vals), length.out = 200)

y_lagrange <- lagrange_interp(t_vals, y_vals, t_fino)
```

## Visualización

```{r}
plot(t_vals, y_vals, pch = 16, main = "Equipo A: Lagrange")
lines(t_fino, y_lagrange, lty = 2)
```

## Preguntas para el equipo A

- ¿Qué sucede al usar muchos puntos?
- ¿Observan oscilaciones?
- ¿Qué tan sensible es a valores extremos?

---

#  Equipo B — Splines cúbicos

## Implementación

```{r}
t_vals <- datos_temp$t
y_vals <- datos_temp$n_casos

t_fino <- seq(min(t_vals), max(t_vals), length.out = 200)

spline_fit <- spline(t_vals, y_vals, xout = t_fino, method = "natural")
```

## Visualización

```{r}
plot(t_vals, y_vals, pch = 16, main = "Equipo B: Splines")
lines(spline_fit$x, spline_fit$y)
```

## Preguntas para el equipo B

- ¿Por qué el ajuste es más suave?
- ¿Qué pasa en los extremos?
- ¿Qué ventaja tiene respecto a Lagrange?

---

# Puesta en común

##  Comparación final

```{r}
plot(t_vals, y_vals, pch = 16, main = "Comparación de métodos")
lines(t_fino, y_lagrange, lty = 2)
lines(spline_fit$x, spline_fit$y)

legend("topright",
       legend = c("Lagrange", "Spline"),
       lty = c(2,1))
```

---

# Discusión grupal

1. ¿Qué método es más estable?
2. ¿Cuál usarían para predicción?
3. ¿Cuál captura mejor la dinámica epidemiológica?
4. ¿Interpolar es lo mismo que modelar?

---

# Reto adicional

- Interpolar usando solo cada 2 semanas
- Comparar resultados
- Discutir diferencias entre equipos

